臺灣高等法院臺南分院刑事判決
　　　上　訴　人　臺灣雲林地方法院檢察署檢察官
　　　上　訴　人
　　　即　被　告　甲　○　○
　　　選任辯護人　吳　信　賢　律師
右上訴人等因被告過失致死等案件，不服中華民國八十三年七月二十九日臺灣雲林地
方法院八十三年度訴字第二七五號第一審判決（起訴案號：臺灣雲林地方法院檢察署
八十二年度偵字第五五五○號、八十三年度偵字第三○○號），提起上訴，判決後，
經最高法院第五次發回更審，本院判決如左：
      主      文
原判決關於甲○○部分撤銷。
甲○○共同與未取得合法醫師資格，擅自執行醫療業務，處有期徒刑陸月，如易科罰
金，以參佰元，折算壹日。
      事      實
一、甲○○（前因偽造文書案，經本院於八十九年二月一日判處有期徒刑三月，於八
    十九年五月十九日，易科罰金執行完畢，但不構成累犯）領有醫師證書，具有合
    法醫師資格，與楊昌照（於八十九年七月十一日死亡）係連襟關係，自民國（下
    同）八十二年九月起，受楊昌照僱用為設於雲林縣崙背鄉○○路三二九號「資生
    醫院」院長，為從事醫療業務之人。甲○○明知楊昌照，僅領有特種考試醫用放
    射技術士考試放射線線診斷設備操作人員考試及格證書，並未取得合法醫師資格
    ，竟基於共同犯意聯絡，仍與楊昌照在「資生醫院」輪流為病患診療，且因楊昌
    照夜間均住醫院，如有緊急狀況，即由楊昌照先口頭，向甲○○報告患者病情，
    甲○○未經親自診察，即根據楊昌照報告，囑其應開給患者針劑，或應為如何處
    理，而與未取得合法醫師資格楊昌照，共同執行醫療業務。
二、嗣患者廖振宏於八十二年十一月十八日，因急性風濕熱引起發燒，而至資生醫院
    門診，經甲○○診斷為急性風濕熱，囑廖振宏住院，於住院期間，即由甲○○、
    楊昌照輪流醫護，並於八十二年十一月廿日，為廖振宏作Ｘ光攝影，發現其有心
    臟肥大現象，經給予抗生素及退燒止痛藥治療，但未見病情好轉，應注意予以充
    分檢查以確認其診斷，如心電圖、超音波心圖、及抽血（ASOT）及血液細菌培養
    ，以確認其感染性微生物及細菌敏感試驗等，且其醫院設備不足，應注意及早轉
    由醫療設備能力更佳大型醫院治療，而甲○○為合格醫師，執業多年，楊昌照雖
    未具合法醫師資格，惟均在該院照護病患，甲○○、楊昌照二人，依當時情狀，
    無不能注意情事，竟疏未注意予以上開充分檢查，而給予適當處置，亦未注意及
    早轉由醫療設備能力更佳大型醫院治療，仍繼續使用抗生素及退燒藥治療，嗣後
    再誤診為麻疹。待廖振宏於八十二年十二月三日，病情持續惡化後，方請病人轉
    院，且於八十二年十二月四日上午九時許，因廖振宏情緒煩燥，不能入睡，要求
    醫師開給安眠藥，甲○○乃開給VALIUM鎮定劑後離開，而廖振宏注射該針劑後，
    即感心臟疼痛，由楊昌照施行急救，囑護士為其打點滴及滴血漿，同日上午十時
    許，廖振宏感胃部疼痛，有微量吐血，楊昌照乃給予胃藥服用，迄同日下午四時
    許，甲○○始返回醫院，猶未加妥適處理，延至同日下午七時許，廖振宏因大量
    吐血，於八十二年十二月五日凌晨一時五十分許，不治死亡。
三、案經被害人廖振宏祖母戊○○○、叔父乙○○、丁○○訴請台灣雲林地方法院檢
    察署檢察官偵查起訴。
      理      由
一、訊據上訴人即被告甲○○否認有右揭違反醫師法及業務過失致死犯行，被告甲○○辯稱：我是「資生醫院」院長，所有病患均由我本人親自診療，從未假手他人
    ，死者廖振宏於八十二年十一月十八日住院時，有為其做抽血檢查及Ｘ光攝影，
    於八十二年十二月三日、四日，均有建議轉院，但為死者家屬所拒，並無未建議
    轉院情事；再依文獻記載，急性風濕熱、心內膜炎，會引起高燒、脈博加速、肝
    腫大、關節腫痛、心臟瓣膜受影響等症狀，與死者出現的症狀相同，足認其並未
    有誤診情事云云。惟查：
  (一)被害人廖振宏係六十五年八月十二日出生，在其就醫前，原為台灣省立西螺農工
    職業學校學生，於八十二年十一月十八日因發燒、全身痠痛及關節痛已有兩日，
    乃前往被告楊昌照所營，並由被告甲○○擔任院長「資生醫院」求診，嗣經該院
    初診囑其住院，然至八十二年十二月五日凌晨一時五十分許不治死亡事實，業據
    被告甲○○、楊昌照於偵審時及本院審理時供承不諱，核與被害人家屬丁○○、
    戊○○○、乙○○分別於警訊及偵審中指訴相符。而被害人廖振宏確於住院治療
    期間死亡，亦經台灣雲林地方法院檢察署檢察官督同法醫師相驗屬實，有勘驗筆
    錄、相驗屍體證明書及驗斷書在卷足按（詳相驗卷）。另檢察官為確定被害人廖
    振宏死因，及住院治療期間被告甲○○、楊昌照有無過失，經徵得死者家屬同意
    ，督同法醫師進行解剖廖振宏屍體，摘取其內臟連同廖振宏住院病歷及相驗卷宗
    ，囑託台灣高等法院檢察署法醫中心鑑定結果，確定廖振宏患有疣贅性心內膜炎
    甚久，血栓已組織化，且血栓附著於心臟僧帽瓣及其鄰近組織，造成冠狀動脈阻
    塞，引起廣泛心肌梗塞，終致心肺衰竭死亡，被告甲○○等，將其留在簡陋「資
    生醫院」達十六日，竟未對死者廖振宏作心電圖檢查，亦未及早將其轉送設備較
    佳大型醫院治療，以致發生死亡結果，認有延誤，有該法醫中心出具高鑑字第
    ○一五號鑑定書在卷足憑（詳相驗卷四四至五一頁）。再依被害人廖振宏病歷表
    及檢驗單觀之，資生醫院檢驗項目僅有於八十二年十二月一日「大小便檢查」一
    紙，其他血液化學檢查、血球檢查等，亦均由虎尾鎮永安醫學檢驗所檢驗，而由
    病人所抽取血液等資料，均由雲林縣崙背鄉送到虎尾鎮檢查（計有四次：八十二
    年十一月十八日、八十二年十一月二七日、八十二年十二月一日、八十二年十二
    月二日），足認「資生醫院」雖名為有病床醫院，除能檢驗尿便外，卻完全無設
    備，更無檢查心電圖資料，該醫院設備，顯有不足。則被害人廖振宏死亡，顯與
    資生醫院未作深入檢查及未及早轉院延誤治療，有相當因果關係，殆無疑義。
  (二)次查被告甲○○於檢察官偵訊時供稱：死者廖振宏於八十二年十一月十八日，因
    急性風濕熱而住院治療等語（詳相驗卷七頁背面）。另依被害人在「資生醫院」
    病歷記載，初診時死者廖振宏因發燒、全身痠痛及關節痛，已有兩天，因而前往
    「資生醫院」求診，並被收留住院治療；被害人廖振宏入院時，體溫高達攝氏三
    十九度，脈博每分鐘九十八次，頸部較為僵硬，且呼吸音粗糙，心跳快速，然無
    心雜音，上下肢關節痛，惟未描述特別部位，因此經被告甲○○診斷為急性風濕
    熱，住院後檢查其白血球為一萬九千七百，其他肝功能及腎功能，均屬正常。由
    此觀之，顯然被告甲○○認為被害人廖振宏患有急性風濕熱，病情嚴重，已達必
    須住院治療程度，乃予留院治療。然被害人廖振宏住院後，被告甲○○卻僅使用
    抗生素（CEORAN）及退燒止痛藥，給予治療，未繼續作進一步心電圖、超音波心
    圖、抽血（ASOT）及血液細菌培養，以確定其感染性微生物及細菌敏感試驗等項
    檢查，並確定其病因，同時對於每天病情進度，亦未於病歷詳細記載，因被告甲○○始終未予被害人廖振宏充分檢查，住院後僅給予被害人廖振宏抗生素及退燒
    止痛藥治療，致被害人廖振宏病情，始終未見好轉。另依八十二年十一月廿六日
    病歷記載，被害人其白血球，持續維持在二萬五千至六萬六千，嗣於八十二年十
    一月廿九日，並發現有肝腫大及黃疸症狀情事，八十二年十二月一日，被害人甚
    至嘔吐出咖啡色內容物及排黑便。且於八十二年十一月廿八日，被害人出現皮膚
    疹，迨至八十二年十二月三日病情持續惡化，直至病情重大惡化死亡。綜上所述
    ，顯然被告甲○○，在被害人廖振宏住院期間，經給予抗生素及退燒藥治療仍無
    效果後，被告自應注意為廖振宏充分作上開檢查，以確定診斷，並給予適當處置
    ，或應注意及早轉由醫療設備能力更佳大型醫院治療，其未注意，自有疏失。
  (三)又經台灣高等法院檢察署法醫中心，依解剖內臟檢驗結果，確定被害人廖振宏患
    有心內膜炎，且有血栓組織化附著心臟僧帽及其鄰近組織，造成冠狀動脈阻塞，
    引起廣泛心肌阻塞，心臟有肥大與擴大現象，已如前述。另依被告甲○○所提心
    內膜炎醫學文獻記載，其中急性風濕性心內膜炎所具有高燒、脈博跳動加速、肝
    腫大、關節腫痛、心臟瓣膜受影響等症狀，以及亞急性細菌性心內膜炎所出現麻
    疹樣丘疹、急性敗血症等症狀，均與被害人廖振宏住院治療期間，曾出現症狀，
    互相吻合（詳原審卷四九頁）；而急性風濕熱心內膜炎，乃由血溶性鏈球菌感染
    引起免疫機能異常，造成心臟瓣膜症與急性敗血症，若未作適當治療即有生命危
    險。而被告甲○○於更三審亦供稱：於作Ｘ光檢查時，即知廖振宏心臟肥大等情
    （詳更三審九十一年五月九日筆錄）。則被告甲○○既於被害人Ｘ光檢查結果，
    即知被害人廖振宏心臟問題，於給予退燒藥及抗生素治療，均未見效時，以被告
    甲○○執業多年經驗，而楊昌照又未具合法醫師資格，依當時情狀，並無不能給
    予被害人廖振宏作進一步心電圖、超音波心圖、抽血（ASOT）及血液細菌培養，
    以確定其感染性微生物及細菌敏感試驗等項檢查，並確定其病因，或及早給予轉
    由醫療設備能力更佳大型醫院治療客觀情事，竟疏未注意為上開檢查，或轉由大
    型醫院治療，乃繼續給予無效果抗告素及退燒藥治療，事後又稱「因已作Ｘ光檢
    查，知悉廖振宏心臟已肥大，無須再做超音波檢驗」云云（詳更三審九十一年五
    月九日筆錄）。迨至八十二年十二月三日被害人廖振宏病情繼續惡化，始建議轉
    院，因而肇致被害人廖振宏死亡，則被告甲○○有過失甚明。再本案經本院檢送
    台灣高等法院檢察署法醫中心鑑定書及被害人廖振宏病歷、Ｘ光片，送請行政院
    衛生署醫事審議委員會鑑定結果亦認：甲○○醫師於廖振宏醫療過程，未能充分
    檢查，同時每天病情進展未詳細記載，而給予適當處置，待病情惡化始請病人轉
    院，有醫療過失等語，有行政院衛生署八十四年三月廿三日衛署醫字第八四○一
    六八○四號函附鑑定書在卷可按（詳上訴卷五七至五八頁）。又本院更四審，再
    將廖振宏病歷表，送請臺灣大學醫學院附設醫院，請鑑定被害人廖振宏死因及病
    程變化，鑑定結果雖認：「因未見胸部Ｘ光片報告、心臟及腹部超音波報告、心
    電圖紀錄、血液中細菌及病毒培養報告，因此確定死因難以斷定；該病患病程變
    化頗大，由關節疼痛等到合併白血球持續增加，其系統性感染的可能性無法排除
    」等情，有臺灣大學醫學院附設醫院九十二年一月廿四日函附鑑定在卷足稽（詳
    更四卷），顯見台灣大學醫學院附設醫院鑑定結果，亦未排除被告甲○○有醫療
    過失。本院認行政院衛生署醫事審議委員會，已作詳細鑑定，本件已無再送鑑定
    必要。是被告甲○○本件醫療確有過失行為，應堪認定。
  (四)被告甲○○於法院審理時雖辯稱：「其有建議廖振宏家屬轉院，並無過失」云云
    。而證人楊儒仁、楊樹騰亦於原審及楊樹騰於本院更二審時，分別證稱「被告甲○○有告訴被害人廖振宏母親轉院」、「死者父親不聽從區公所建議轉院」云云
    （詳原審卷四二頁反面、更二卷三九頁反面），然為被害人廖振宏母親廖寶連否
    認（詳原審卷四二頁）。再依被害人廖振宏護理紀錄記載：「十二月三日建議轉
    院，卻未獲病人家屬同意」；及經本院將八十二年十二月三日護理紀錄「建議轉
    院，病人未肯」及八十二年十二月四日護理紀錄「建議轉院，病人家屬未首肯」
    等字跡，送請憲兵司令部刑事支援中心鑑識結果，認與張學堂於八十二年三月七
    日住院護理紀錄字跡，其書寫個性、慣性及特徵相符（即指為楊昌照筆跡），有
    該中心八十五年八月廿八日綱得字一二二一六號鑑驗通知書在卷可按（詳更一
    審卷八六頁）。由此可知，被告甲○○所辯，「其有建議廖振宏家屬轉院」，於
    八十二年十二月三日以前，尚無確切證據證明，證人楊儒仁、楊樹騰上開證詞，
    尚難據以為被告甲○○於八十二年十二月三日以前「曾建議轉院」有利認定。至
    依八十二年十二月三日護理紀錄記載，雖有「建議轉院，病人未肯」記載，然以
    常理觀之，若有醫師建議病人轉到大型醫院，家屬已知該醫院已無法妥善治療，
    攸關生命問題，必定馬上轉往大型醫院，因而本院認八十二年十二月三日護理紀
    錄，雖有「建議轉院，病人未肯」記載，應係被告甲○○為撇清責任，事後補載
    。縱有「建議轉院」，但「建議轉院為家屬所拒」與被告甲○○應負前開注意義
    務，並無任何關聯，縱令被告曾有建議轉院為家屬所拒，亦難因此即可免除被告
    甲○○進一步為被害人廖振宏作上開充分檢查注意義務。再觀被害人廖振宏，自
    八十二年十一月十八日住院治療後，一直經被告甲○○予以抗生素及退燒藥治療
    ，均未見效果，已如前述。且被害人廖振宏，於被告甲○○建議轉院前八十二年
    十一月廿九日發現「肝腫大及黃膽」，於八十二年十二月一日，更有嘔吐出咖啡
    色內容物及排黑便現象，顯見被害人廖振宏病情，已持續惡化，被告甲○○猶未
    作充分檢查，即使於八十二年十二月三日建議轉院時，被害人廖振宏病情，仍持
    續惡化，「肝腫大、全身酸痛、小便黃褐色、嘔吐出咖啡色內容物、咳嗽多痰」
    等病症，乃未予充分檢查，僅給予「止血、強肝、抗生素」治療（詳該日護理記
    錄），則其有過失，應堪認定。自難以上開護理紀錄所載，即據為被告免責或有
    利認定。被告所辯，自難信採。再者，本案被告甲○○於被害人廖振宏住院期間
    ，始終未作進一步心電圖檢查及血液細菌培養等上開檢查，以確認其診斷，且未
    及時將廖振宏轉至大型醫院處理，迨住院十餘日後，於八十二年十二月三日病情
    持續惡化後，始建議轉院，終致病情惡化而死亡；顯然被害人廖振宏死亡與被告
    甲○○醫療過失間，具有相當因果關係，應無疑義。
  (五)復查同案被告楊昌照僅係醫用放射線技術士考試即放射線診斷設備操作人員考試
    及格，並未具合法之醫師資格，已據楊昌照於檢察官偵查、原審及本院審理時供
    認在卷（詳相字卷九頁、原審卷廿九頁、更一審卷卅五頁）。另被害人廖振宏住
    院期間，均在病房中親自照顧被害人之廖素女於偵查中亦證述：（黃醫師有無每
    天在診所？）沒有，每次均只有一位醫師，很少二個人在醫院；（楊醫師在死者
    住院期間，有無替廖振宏看病診療？）有，他們二個輪流看；楊醫師巡視病房看
    廖振宏後，下樓指示護士打針，楊醫師是單獨巡視病房二樓，醫院只有廖振宏一
    人住院；楊醫師有來探問病人，其中有次拿聽診器聽診等語（詳相驗卷十一頁背
    面至十二頁）。參以被告甲○○於檢察官相驗時偵訊供稱：（廖振宏死亡證明書
    是否你開？）是楊醫師開的，我授權他蓋我章，（楊昌照作急救時你知道？）不
    知道等語（詳相驗卷八頁背面）。以此觀之，顯然證人廖素女前開證言，與事實
    相符。又被害人廖振宏於八十二年十二月四日上午九時許，因煩躁無法入睡，經
    被告甲○○開出Valium鎮靜針劑10mg交由護士注射後，未見改善，至同日下午一
    時許，廖振宏發生心臟痛，經廖素女向護士反應，當時因被告甲○○不在診所，
    由楊昌照上樓處理，並交待護士打點滴及滴血漿等情，亦據證人廖素女於偵查中
    證稱：「我先去告訴護士，後來楊醫師到病房（那天黃醫師開完針劑就離開，不
    在診所），他說要讓他睡還不簡單，問題是心臟負荷不了，楊醫師叫護士打點滴
    及滴血漿，廖振宏對楊醫師說他胃很痛，楊醫師拿三顆胃藥給他吃」等語（詳相
    驗卷十二頁背面）。另徵諸楊昌照於檢察官偵查中坦認，曾對被害人家屬說過要
    讓被害人睡還不簡單，問題是怕心臟負荷不了等語（詳相驗卷十三頁反面），顯
    見楊昌照未有醫師資格，確有擅自執行醫療業務行為，殆可認定。
  (六)至楊昌照於本院前審雖辯稱：資生醫院均由甲○○看診云云。惟此非僅與本院前
    揭調查所得事實不符，已難採信。參以證人即資生醫院助理護士李麗美於偵查中
    證稱：（楊醫師何名？）楊昌照，他均住醫院內；（那楊昌照在那裡何事？）．
    ．．（不答），（後又稱）黃醫生在看住外面，楊醫生住裡面，黃醫師是院長；
    （對廖素女所述對否？）．．．（不答）；（又稱）有實在．．．；（是否有黃
    醫師不在，由楊醫師看病？）．．．（先點頭），有時黃醫師不在（後又說楊醫
    師沒有看病）；（黃醫師不在，何人看病？）．．．（不答）；（後又稱）均有
    在」等語（詳偵查卷(一)十四至十六頁）。由護士李麗美在偵查中，欲言又止情形
    及含混應訊內容，可以得知，其係因基於受僱資生醫院考量，乃有所隱瞞。惟此
    益徵證人廖素女前揭證述內容，與事實相符。依前說明，被告甲○○既有過失，
    而楊昌照亦有執行醫療行為，被告甲○○辯稱，資生醫院均由其看診，即難信採
    。況「資生醫院」院址坐落建物係楊昌照所有，已據被告甲○○於原審供認在卷
    （詳原審卷廿九頁），且該醫院自七十七年十月開業後，先後由李信政、甲○○
    擔任負責醫師，迨本案發生後，資生醫院辦理歇業。又另行在原址開設慈生診所
    ，另聘黃亞民擔任負責醫師，有本院向雲林縣衛生局調閱資生醫院醫療機構基本
    資料卡與李信政、甲○○醫事人員業態調查表在卷足按。另有黃亞民醫事人員業
    態調查表及楊昌照、黃亞民、李高義訪問紀要在卷足佐（詳一三九二號偵查卷）
    。又被告甲○○於原審供稱：「因以前醫院負債，由楊昌照負責，我只好回來接
    管醫療業務」等語（詳原審卷廿九頁背面），足證資生醫院幕後，實際由楊昌照
    負責經營，而由被告甲○○掛名擔任院長，處理醫療業務而已，殆可認定。參以
    楊昌照在資生醫院有從事醫療行為事實觀之，顯然楊昌照未取得合法醫師資格，
    有意利用被告甲○○合法醫師，掩護協助其執行醫療業務。是被告甲○○、楊昌
    照間，就楊昌照無照行醫部分，顯有犯意聯絡及行為分擔，堪以認定。被告甲○○所辯，為卸責之詞，不足採信。本件事證明確，被告甲○○犯行，堪以認定。
    至被告甲○○請求再送刑事警察局鑑定被害人廖振宏死因。查本件業已先後二次
    經法醫中心及行政院衛生署鑑定被害人廖振宏死因，本院認無再送請鑑定必要。
    況該刑事警察局就醫療糾紛或有無過失，非專責鑑定機構，自無送請鑑定必要。
  (七)至被告前於本院更四審時具狀，指廖振宏住院期間，多係其母廖寶連（已改名為
    丙○○）在照顧，其對廖某住院期間情況，較廖素女、戊○○○為清楚，因而聲
    請予以傳訊云云（詳更四卷六十頁）。經本院更五審迭予傳訊，並予拘提，均無
    傳喚到庭（詳更五卷一三八至一四一頁），是證人丙○○顯已無法傳喚。且證人
    丙○○其前已供述甚明，本院依前揭調查所得證據，已足以判斷被告犯行，亦無
    再傳喚證人丙○○到庭必要，附此說明。
二、所謂業務，係以反覆為同種類之行為為目的之社會活動。被告甲○○為合格醫師
    ，其從事醫療業務，自係從事業務之人。再者同案被告楊昌照，未取得合法醫師
    資格，竟擅自執行醫師業務，且利用被告甲○○合法醫師身份，掩護其執行醫療
    業務，因而致被害人廖振宏死亡。而被告甲○○就被害人廖振宏死亡又有過失，
    已如前述。次查醫師法第二十八條於九十一年一月十六日修正前，同條第二項，
    對於未取得合法醫師資格，擅自執行醫療業務，致人傷害或死亡者，應依刑法規
    定，加重其刑至二分之一。依醫師法修正前規定，凡未取得合法醫師資格，擅自
    執行醫療業務，因而致人死亡者，其應受處罰刑度，應依刑法第二百七十六條第
    二項之刑，加重其刑至二分之一，而刑法第二百七十六條第二項，法定最重本刑
    為五年以下有期徒刑，經加重後，法定最重本刑為有期徒刑五年以上。茲醫師法
    第二十八條於九十一年一月十六日修正後，已刪除修正前同條第二項，關於加重
結果犯規定，並將同條第一項法定刑，修正為六個月以上，五年以下有期徒刑，
    得併科新台幣三十萬元以上一百五十萬元以下罰金。本件被告甲○○行為時間，
    係八十二年九月起至八十二年十二月間，被告行為後，法律既已變更，依刑法第
    二條第一項規定，兩相比較結果，以修正後醫師法第二十八條規定，有利於被告
    。核被告甲○○所為，係犯修正後醫師法第二十八條未取得合法醫師資格，擅自
    執行醫療業務罪及刑法第二百七十六條第二項業務過失致死罪。被告甲○○與同
    案被告楊昌照就上開犯行，彼此間有犯意聯絡及行為分擔，應論以共同正犯（蓋
    醫師法第二十八條所定犯罪，非因身分或其他關係成立，因此有合格醫師若知情
    ，而任由無醫師資格，與其共為醫療行為，就該無照者所為醫療行為，應負共同
    正犯責任）。又被告甲○○所犯上開二罪，有方法結果之牽連關係，為牽連犯，
    應依刑法第五十五條規定，從一重以修正後醫師法第二十八條罪名處斷。
三、原判決以被告罪證明確，因予論罪科刑，固非無見。惟查：本件被告甲○○於八
    十二年十二月間行為後，醫師法第二十八條已於九十一年一月十六日修正，刪除
    修正前同條第二項，關於加重結果犯規定，並將同條第一項法定刑，修正為六個
    月以上，五年以下有期徒刑，得併科新台幣三十萬元以上一百五十萬元以下罰金
    。依刑法第二條第一項規定，比較修正前後醫師法第二十八條規定結果，以修正
    後醫師法第二十八條規定，有利於被告，已於前述。原判決未及比較適用，而認
    甲○○所犯修正前醫師法第二十八條第二項及刑法第二百七十六條第二項罪間，
    有方法結果牽連關係，而認應從一重業務過失致人於死罪處斷，並依修正前醫師
    法第二十八條第二項規定加重其刑，適用法則，自有未洽。被告上訴意旨，仍執
    前詞，否認犯罪，固無理由，而檢察官循告訴人聲請，上訴意旨，以原判決量刑
    過輕，而指摘原判決不當，量刑過輕，亦無理由。惟原判決既有上述可議之處，
    即屬無可維持，自應由本院將原判決，關於被告甲○○部分撤銷改判。爰審酌被
    告甲○○犯罪動機、目的、手段、智識程度，已與被害人家屬和解，其中被告甲○○賠償一百卅二萬元，楊昌照賠償一百十五萬元，有和解書及執行筆錄在卷可
    按（詳上訴卷七九、八十頁，更一卷七二頁）。茲於本院更五審時，被告甲○○
    又再賠償被害人家屬新台幣三十萬元，經被害人家屬表示願意寬恕被告，不再追
    訴被告刑責，請求本院給予被告從寬量處，並給緩刑機會等語（被告不符緩刑要
    件，詳如後述），有被害人家屬撤回告訴狀及和解書在卷可憑（詳更五卷二○七
    至二○八頁）及被告犯後態度等一切情狀，對被告甲○○量處有期徒刑六月。又
    被告行為後，刑法第四十一條業於九十年一月十日公布修正，並於同年一月十二
    日生效，該條第一項規定：「犯最重本刑為五年以下有期徒刑以下之刑之罪，而
    受六個月以下有期徒刑或拘役之宣告，因身體、教育、職業、家庭之關係或其他
    正當事由，執行顯有困難者，得以一元以上三元以下折算一日，易科罰金。但確
    因不執行所宣告之刑，難收矯正之效，或難以維持法秩序者，不在此限」。本件
    被告所犯，依行為時法，即修正前刑法第四十一條規定，固為不得易科之犯罪。
    然被告犯後，刑法第四十一條規定業經修正公布如前，則依刑法第二條第一項前
    段規定，比較新舊法結果，以修正後刑法第四十一條規定，有利於被告，自應適
    用修正後刑法第四十一條規定，爰併就被告所處徒刑，諭知如易科罰金，以三百
    元，折算一日之標準，以資懲儆。
四、至被害人家屬雖具狀請求給予被告緩刑機會云云（詳更五卷二○七頁）。然經查
    被告甲○○，於八十二年十二月行為後，曾因偽造文書罪，經本院於八十九年二
    月一日，判處有期徒刑三月確定，並於八十九年五月十九日，易科罰金執行完畢
    ，有本院八十九年度上易字第九四號刑事判決正本及台灣高等法院被告全國前案
    紀錄表在卷可憑（詳更五卷五三、一八七至一八八頁）。則本件被告甲○○所宣
    告上開有期徒刑，核與刑法第七十四條規定緩刑要件不符，自不得為緩刑諭知。
    然本院已審酌被害人家屬上開求情事宜，給予被告從輕量刑，附此敘明。
據上論斷，應依刑事訴訟法第三百六十九條第一項前段、第三百六十四條、第二百九
十九條第一項前段，九十一年一月十六日修正後醫師法第二十八條，刑法第十一條前
段、第二條第一項前段、第二十八條、第二百七十六條第二項、第五十五條、第四十
一條，罰金罰鍰提高標準條例第一條前段、第二條，判決如主文。
本案經檢察官楊治宇到庭執行職務。
中    華    民    國      九十四      年      一      月      二十      日
                                  臺灣高等法院臺南分院刑事第六庭
                                      審判長法官  蔡    崇    義
                                            法官  吳    永    宋
                                            法官  董    武    全
右正本證明與原本無異。
如不服本判決，應於判決送達後十日內向本院提出上訴狀，其未敘述理由者並應於提
出上訴狀後十日內向本院補提理由書（應附繕本)。
                                      法院書記官  黃    全    忠
中    華    民    國      九十四      年      一      月      二十四    日
附錄法條：
刑法第二百七十六條：
因過失致人於死者，處二年以下有期徒刑、拘役或二千元以下罰金。
從事業務之人，因業務上之過失犯前項之罪者，處五年以下有期徒刑或拘役，得併科
三千元以下罰金。
九十一年一月十六日「修正後」醫師法第二十八條：
未取得合法醫師資格，擅自執行醫療業務者，處六個月以上五年以下有期徒刑，得併
科新臺幣三十萬元以上一百五十萬元以下罰金，其所使用之藥械沒收之。但合於下列
情形之一者，不罰：
一  在中央主管機關認可之醫療機構，於醫師指導下實習之醫學院、校學
    生或畢業生。
二  在醫療機構於醫師指示下之護理人員、助產人員或其他醫事人員。
三  合於第十一條第一項但書規定。
四  臨時施行急救。
九十一年一月十六日「修正前」醫師法第二十八條：
未取得合法醫師資格，擅自執行醫療業務者，處一年以上三年以下有期徒刑，得併科
新台幣三萬元以上十五萬元以下罰金，其所使用之藥械沒收之。但合於左列情形之一
者，不在此限：
一  在中央衛生主管機關認可之醫院，於醫師指導下實習之國內醫學院、
    校學生或畢業生。
二  在醫療機構於醫師指示下之護士﹑助產士或其他醫事人員。
三  合於第十一條第一項但書規定者。
四  臨時施行急救者。
犯前項之罪因而致人傷害或死亡者，應依刑法加重其刑至二分之一，並負損害賠償之
責。
